臺灣高雄地方法院民事判決　　　　　　 99年度簡上字第456號
上　訴　人　邱富榆
兼 上 一人　吳美英
訴訟代理人
被 上 訴人　高雄銀行股份有限公司
法定代理人　雷仲達
訴訟代理人　王明川
　　　　　　葉昭志
上列當事人間請求清償借款事件，上訴人對於民國99年10月14日
本院99年度雄簡字第2214號第一審判決提起上訴，本院於民國10
0 年1 月6 日言詞辯論終結，判決如下：
    主  文
上訴駁回。
第二審訴訟費用由上訴人負擔。
    事實及理由
一、被上訴人起訴主張：緣借款人即被繼承人邱山口前於民國97
    年10月27日向伊借款新台幣（以下同）69萬元，並已撥款至
    左營分行帳號000000000000號活期存款帳戶，雙方約定借款
    期間為3 年，利息按年息3.52% 計算，按月繳納本息，遲延
    履行時，除按上開利率計付利息外，逾期在6 個月以內者按
    上開利率10% 、逾期超過6 個月以上者按上開利率20% 加計
    違約金，且書立借據為憑。詎邱山口自99年2 月27日起即不
    為清償，迄今積欠本金39萬3058元未予償還，已喪失期限利
    益。又邱山口業於99年3 月16日死亡，而上訴人2 人同為其
    繼承人，且未於法定期間內為聲請限定或拋棄繼承，自應就
    上開債務負連帶清償責任，為此爰依民法繼承及消費借貸之
    法律關係提起本訴，並於原審聲明：上訴人應連帶給付被上
    訴人39萬3058元，及自99年2 月27日起至清償日止，按週年
    利率3.52% 計算之利息，及逾期在6 個月以內者按上開利率
    10% 、逾期超過6 個月者按上開利率20% 計算之違約金。
二、上訴人則以：渠等雖未辦理拋棄繼承或限定繼承，但邱山口
    並未留下什麼財產，又上訴人吳美英與邱山口結婚後均係各
    自理財，也不知道邱山口有該筆借款等語資為抗辯，並於原
    審聲明：被上訴人之訴駁回。
三、原審審理結果認被上訴人之請求有理由，遂判命上訴人應於
    繼承被繼承人邱山口之遺產範圍內連帶給付被上訴人39萬30
    58元，及自99年2 月27日起至清償日止，按週年利率3.52%
    計算之利息，及逾期在6 個月以內者按上開利率10% 、逾期
    超過6 個月者按上開利率20% 計算之違約金，並諭知訴訟費
    用4300元由上訴人於繼承被繼承人邱山口之遺產範圍內連帶
    負擔，另依職權宣告假執行。茲上訴人不服提起本件上訴，
    除援引於原審所為之陳述及主張外，另補述：渠等僅繼承邱
    山口之遺產即股票價值約1 萬1550元，且有繼承編施行法第
    1 條3 第4 項規定之適用，況上訴人吳美英先前已為邱山口
    代償其所積欠花旗銀行23萬1178元及玉山銀行4 萬6432元等
    債務，故伊同為邱山口之債權人，是就上述代償債權數額與
    所繼承遺產抵銷後，邱山口之遺產尚積欠上訴人吳美英27萬
    20 60 元，由此可知被上訴人已不得再對上訴人求償，遂應
    駁回被上訴人之請求，而非命上訴人仍須就繼承邱山口遺產
    範圍負連帶清償責任等語。復於本院聲明：(1)原判決廢棄；
    (2)被上訴人第一審之訴駁回。
四、本院之判斷：
    按繼承人自繼承開始時，除本法另有規定外，承受被繼承人
    財產上之一切權利、義務；又繼承人對於被繼承人之債務，
    以因繼承所得遺產為限，負連帶責任，民法第1148條第1 項
    前段、第1153條第1 項分別定有明文。其次，繼承在民法繼
    承編中華民國98年5 月22日修正施行前開始，繼承人因不可
    歸責於己之事由或未同居共財者，於繼承開始時無法知悉繼
    承債務之存在，致未能於修正施行前之法定期間為限定或拋
    棄繼承，且由其繼續履行繼承債務顯失公平者，於修正施行
    後，以所得遺產為限，負清償責任，民法繼承編施行法第1
    條之3 第4 項亦有明文。參諸該條立法說明記載繼承人雖非
    屬同條第2 、3 項所定情形，但因不可歸責於自己之事由或
    因未與被繼承人同居共財者，難以知悉被繼承人生前財產狀
    況，而未在法定期間內辦理限定或拋棄繼承，且由其繼續履
    行繼承債務顯失公平，遂僅令其僅負以遺產為限度之物的有
    限責任。準此，倘若債權人逕就繼承人之固有財產聲請強制
    執行，此際應認繼承人為強制執行法第15條所定之第三人，
    得提起第三人異議之訴請求撤銷強制執行程序。至於在實體
    訴訟程序中（包括請求清償債務或確認債務存否），法院僅
    須審認繼承人是否符合上揭條文構成要件，進而判命繼承人
    得否僅就所繼承遺產範圍內負物的有限責任，即為已足，要
    無庸另行調查被繼承人之遺產範圍究係為何。查被上訴人前
    揭主張業據其提出簡易指數型信用貸款借款契約、繼承系統
    表、本院家事庭99年6 月23日雄院高99團字第2196號函、戶
    籍謄本、放款單筆貸放攤還及收息記錄查詢單及放款利率查
    詢資料等文書為證（參見原審卷第6 至10、52至54頁），並
    經本院核對無訛，是此部分事實應堪認定。又參以上訴人既
    已自承邱山口死亡後確實留有積極遺產之情無訛，且與卷附
    財產資料歸屬清單（參見原審卷第95頁）所載內容互核相符
    ，再佐以兩造針對上訴人所主張渠2 人先前確未與邱山口同
    居共財，且於繼承開始時無法知悉繼承債務之存在，以致未
    能依法辦理限定或拋棄繼承一節均不爭執，揆諸前揭說明，
    上訴人自應依民法繼承編施行法第1 條之3 第4 項規定，於
    繼承邱山口遺產範圍內就上述借款負連帶清償責任。至於邱
    山口實際遺產內容暨數額究係為何，則由被上訴人於強制執
    行程序中另為查證後，藉以作為認定執行標的依據，倘有疑
    義，應由上訴人提起異議之訴以資解決，方屬適法，故上訴
    人猶執前揭理由請求駁回被上訴人之訴云云，委無足採。
五、綜上所述，被上訴人主張依民法繼承及消費借貸之法律關係
    ，請求邱山口之繼承人即上訴人連帶清償上述借款債務，為
    有理由。原審就此為被上訴人勝訴之判決，判命上訴人應於
    繼承邱山口之遺產範圍內連帶給付被上訴人39萬3058元，及
    自99年2 月27日起至清償日止，按週年利率3.52% 計算之利
    息，及逾期在6 個月以內者按上開利率10% 、逾期超過6 個
    月者按上開利率20% 計算之違約金，並諭知訴訟費用4300元
    由上訴人於繼承邱山口之遺產範圍內連帶負擔，另依職權宣
    告假執行，認事用法俱無違誤，應予維持，故上訴人空言指
    摘原判決不當、求予廢棄云云，為無理由，應予駁回。
六、本件事證已臻明確，兩造其餘主張陳述及所提證據方法，經
    本院斟酌後認均不足以影響本判決結果，自無逐一詳予論駁
    之必要。
七、據上論結，本件上訴為無理由，應依民事訴訟法第436 條之
    1 第3 項、第449 條第1 項、第78條，判決如主文。
中    華    民    國    100   年    1     月    10    日
                  民事第六庭  審判長法  官  楊國祥
                                    法  官  李怡諄
                                    法  官  陳明呈
正本係照原本作成。
本判決不得上訴。
中    華    民    國    100   年    1     月    10    日
                                    書記官  黃靖媛